臺灣高雄地方法院民事判決
109年度醫字第1號
原      告  劉永成  
訴訟代理人  薛政宏律師
被      告  黃照恩即上琳醫院

訴訟代理人  張清雄律師
            陳宥廷律師
上列當事人間請求損害賠償事件，本院於民國111年2月24日言詞
辯論終結，判決如下：
    主      文
原告之訴駁回。
訴訟費用由原告負擔。
    事實及理由
一、原告主張：訴外人余玉梅為原告之母，余玉梅原於安養中心
    照護，於民國106年4月30日因咳嗽有痰及發燒症狀而送往正
    大醫院治療，又因住院期間超過健保允許天數，於106年5月
    23日轉院至被告處住院，但余玉梅於被告處治療期間，氣管
    內插管已超過20日，被告本應注意及此，而建議改為氣切造
    口，並於106年6月1日，余玉梅之呼吸治療紀錄顯示：「end
    o leak大」、「TV不穩」（氣管內管漏氣、潮氣容積變化大
    ，下稱系爭紀錄）時，應注意及考慮氣管軟化症或氣管食道
    瘻管，改為氣切造口，將營養劑由灌食改為靜脈注射，然被
    告就此並無不能注意之情，竟疏未注意及此，造成余玉梅之
    食道及氣管受到影響，進而感染肺部，於106年6月13日轉診
    至私立高雄醫學大學附設中和紀念醫院（下稱中和醫院），
    於同年月20日因食道氣管瘻管死亡，是被告違反醫療常規導
    致余玉梅死亡，自應負侵權行為之損害賠償責任。伊為余玉
    梅之子，自得請求被告賠償喪葬費用新臺幣（下同）30萬元
    及精神慰撫金50萬元，為此爰依民法第184條第1項前段、第
    192條第1項、第194條規定提起本訴等語。並聲明：被告應
    給付原告80萬元及自起訴狀繕本送達翌日起至清償日止按週
    年利率5%計算之利息。
二、被告則以：余玉梅原於安養中心照護，於106年4月30日因咳
    嗽有痰及發燒症狀，由安養中心送往正大醫院治療，嗣於同
    年5月8日因呼吸衰竭現象，緊急插管使用呼吸器治療，復因
    正大醫院未配置胸腔內科專科醫師及呼吸治療師，設備不足
    ，而轉院至伊處，余玉梅轉院至伊處時，因呼吸衰竭疾患，
    無法自主呼吸，已放置鼻胃管、呼吸器（氣管內插管），氣
    管內插管本即有可能併發黏膜潰瘍、聲帶麻痺、接觸性肉芽
    腫、氣管軟化、氣管食道瘻管、氣管小動脈瘻管等併發症，
    余玉梅高齡90歲，長期臥床，復原能力本即不佳，轉院至伊
    處時又有長期、重度蛋白質熱量營養不良之情形，惡化其復
    原能力，增加其使用呼吸器後產生併發症之可能，是應難倒
    果為因，以余玉梅使用呼吸器後產生併發症即認伊具醫療疏
    失。又氣管內插管與氣切造口都是為協助病患維持呼吸道通
    暢，治療效果相同，沒有先後順序，考量余玉梅具有如前所
    述復原能力不佳情況，若採行氣切造口之方式，確有傷口復
    原不佳、感染及併發症之風險，伊於余玉梅入院時，已詳細
    向訴外人即余玉梅之女劉春霞說明放置氣管內管之併發症，
    以及氣管內插管、氣切造口之差別性，並經劉春霞簽署住院
    治療處置同意書，況伊處並無一般外科之專業醫師，無從進
    行氣切造口之醫療行為。其次，余玉梅到院後斷斷續續發生
    漏氣之情形，伊先以更換管線、調整位置及增加氣球壓力等
    方式排除因管線或氣球等設備造成漏氣之問題後，因懷疑有
    其他病灶出現，自106年6月6日起即多次建議余玉梅家屬盡
    快轉院治療，惟家屬直至106年6月13日始決定轉院至中和紀
    念醫院。再者，余玉梅除於轉院前1日外，並無消化不良、
    嘔吐症狀，亦未曾自呼吸道抽取到牛奶，為使病患得自腸胃
    道攝取營養，依一般醫療常規，並不會違背靜脈輸液營養治
    療標準，捨棄營養補充品灌食之方式，改採靜脈注射，是原
    告指謫伊違反醫療常規，實無理由等語，資為抗辯。並聲明
    ：㈠原告之訴駁回。㈡願供擔保，請准宣告免為假執行。
三、兩造不爭執事項：
  ㈠余玉梅為原告之母，劉春霞為余玉梅之女。
  ㈡余玉梅原於安養中心照護，於106年4月30日因咳嗽有痰及發
    燒症狀而送往正大醫院治療，於106年5月23日轉院至被告處
    住院，於106年6月13日轉診至中和紀念醫院，於同年月20日
    因食道氣管瘻管死亡。
  ㈢余玉梅於被告處住院期間未將「氣管插管」改為「氣切造口
    」，營養劑是由「鼻胃管」灌食，並未使用靜脈注射給予營
    養劑。
四、得心證之理由
    按因故意或過失，不法侵害他人之權利者，負損害賠償責任
    ；不法侵害他人致死者，對於支出醫療及增加生活上需要之
    費用或殯葬費之人，亦應負損害賠償責任；不法侵害他人致
    死者，被害人之父、母、子、女及配偶，雖非財產上之損害
    ，亦得請求賠償相當之金額，民法第184條第1項前段、第19
    2條第1項、第194條分別定明文。經查：
  ㈠原告固主張余玉梅於被告處治療期間，氣管內插管已超過20
    日，被告本應注意及此，而建議改為氣切造口，卻疏未注意
    及此，而有違醫療常規云云。惟余玉梅原於安養中心照護，
    於106年4月30日因咳嗽有痰及發燒症狀而送往正大醫院治療
    ，於106年5月23日轉院至被告處住院，且余玉梅於被告處住
    院期間未將「氣管插管」改為「氣切造口」等節，固為兩造
    所不爭執。然經本院囑託衛生福利部醫事審議委員會鑑定余
    玉梅在被告處治療期間，依當時情況，被告如未建議將之改
    為氣切造口，是否符合醫療常規一事，鑑定結果認為余玉梅
    在被告處治療期間，當使用呼吸器發現氣管內管漏氣量多且
    病人喘時，進行氣管內管更換，由原先之6.5號更換至大的8
    .0號，此為胸腔呼吸治療常見之處置方式，依余玉梅當時之
    情況，醫師未建議家屬改為氣切造口符合醫療常規，並無疏
    失，有衛生福利部醫事審議委員會編號0000000號鑑定書在
    卷可參（見醫字卷㈢第247至250頁），而衛生福利部醫事鑑
    定委員會乃具備醫療專業，與兩造又無密切之利害關係，則
    其依據余玉梅生前於中和紀念醫院、上琳醫院及正大醫院之
    病歷資料，按其專業所為之上開判斷，自可採信，是被告於
    余玉梅住院治療期間未建議更改為氣切造口，並無違醫療常
    規，而無疏失，原告上開主張，自非可採。
  ㈡原告復主張依106年6月1日系爭紀錄，被告應注意及考慮氣管
    軟化症或氣管食道瘻管，改為氣切造口，將營養劑由灌食改
    為靜脈注射，其竟疏未注意及此，有違醫療常規云云。惟余
    玉梅於被告處住院期間未將「氣管插管」改為「氣切造口」
    ，營養劑是由「鼻胃管」灌食，並未使用靜脈注射給予營養
    劑等節，固為兩造所不爭執。但經本院囑託衛生福利部醫事
    審議委員會鑑定依系爭紀錄，被告未考慮氣管軟化症或氣管
    食道瘻管，改為氣切造口，將營養劑由灌食改為靜脈注射，
    是否符合醫療常規一事，鑑定結果認為系爭紀錄時，無法判
    定為氣管軟化症或食道瘻管所引起之現象，依護理紀錄，當
    日病人消化狀況良好，在未確定是氣管食道瘻管，且病人消
    化狀況良好時，未改為氣切造口及未將營養劑由灌食改為靜
    脈注射，符合醫療常規，並無疏失，有衛生福利部醫事審議
    委員會編號0000000號鑑定書在卷可參（見醫字卷㈢第247至2
    50頁），而前述鑑定結果可資採信，已如前述，是被告於系
    爭紀錄時，未改為氣切造口及未將營養劑由灌食改為靜脈注
    射，未違醫療常規，而無疏失，原告上開主張，亦非可採。
  ㈢原告另主張被告於余玉梅插管已逾20日，且有系爭紀錄所載
    之情況，未對余玉梅施以檢查，而未發現氣管食道瘻管，余
    玉梅因而死亡，具有過失云云。惟依上開鑑定結果所示，當
    使用呼吸器發現氣管內管漏氣量多時，進行氣管內管更換，
    為胸腔呼吸治療常見之處置方式，而系爭紀錄時，無法判定
    為氣管軟化症或氣管食道瘻管引起之現象，足見使用呼吸器
    發現氣管內管漏氣量多，並非即需施以檢查確認是否發生氣
    管食道瘻管，而據被告護理紀錄所示，被告更換氣管內管大
    小後，在106年6月6日已向余玉梅之家屬解釋余玉梅仍然漏
    氣量大，且余玉梅胸部X光檢查之影響顯示兩側肺炎，建議
    如要積極治療需轉院進一步處置，有護理紀錄單在卷可查（
    見醫字卷㈢第112頁），則被告於按胸腔呼吸治療處置方式更
    換氣管內管大小後，仍未改善漏氣量，即已建議余玉梅之家
    屬轉院治療。再觀諸中和醫院護理紀錄，余玉梅於106年6月
    13日轉院，翌日因胸部X光檢查之影響顯示兩側肺炎，醫師
    開立胸部電腦斷層掃瞄檢查，結果顯示雙側肺炎嚴重、右側
    肺部積水量多及疑似支氣管與食道有瘻管，醫師給予置放右
    胸管引流及抗生素治療，同年6月16日經家屬同意後進行支
    氣管鏡檢查，其報告記載可由氣管中看到鼻胃管、懷疑氣管
    食道瘻管，有中和紀念醫院護理過程紀錄附卷可佐（見醫字
    卷㈡第295至312頁），中和紀念醫院乃需經過胸部電腦斷層
    掃瞄、支氣管鏡檢查，方足得出懷疑余玉梅具有氣管食道瘻
    管之結論，此尚非被告所具之檢查設備及技術，是被告並無
    能力進行該等檢查，則其於發現余玉梅氣管內管漏氣量多，
    進行胸腔呼吸治療常見處置，仍無法改善漏氣量後，即建議
    余玉梅轉院，以便進行進一步治療，其所為處置應無過失，
    原告上開主張，亦非可採。原告另聲請囑託生福利部醫事審
    議委員會鑑定被告於余玉梅插管已逾20日，且有系爭紀錄所
    載之情況，是否應注意余玉梅有無氣管軟化症或氣管食道瘻
    管之情況，是否應就此施以檢查，亦無必要。
五、綜上所述，被告於余玉梅住院治療期間未建議更改為氣切造
    口，且於系爭紀錄時，未改為氣切造口及未將營養劑由灌食
    改為靜脈注射，未違醫療常規，且其於系爭紀錄時，所為更
    換氣管內管大小既為胸腔呼吸治療常見處置，且其於余玉梅
    漏氣量未改善，即建議轉院，自無過失。從而，原告依民法
    第184條第1項前段、第192條第1項、第194條規定，請求被
    告給付80萬元及自起訴狀繕本送達翌日起至清償日止按週年
    利率5%計算之利息，為無理由，應予駁回。
六、本件事證已明，兩造其餘攻擊防禦方法與所舉證據，核與本
    件判決結果不生影響，爰不再逐一論駁，附此敘明。
七、據上論結，本件原告之訴為無理由。依民事訴訟法第78條，
    判決如主文。
中　　華　　民　　國　　111 　年　　3 　　月　　15　　日
                  民事第二庭  法　官　楊淑儀
以上正本係照原本作成。
如對本判決上訴，須於判決送達後20日內向本院提出上訴狀。如
委任律師提起上訴者，應一併繳納上訴審裁判費。
中　　華　　民　　國　　111 　年　　3 　　月　　15　　日
                              書記官　詹立瑜